【裁判字號】    97,易,2007
【裁判日期】    980106
【裁判案由】    詐欺
【裁判全文】
臺灣臺南地方法院刑事判決              97年度易字第2007號
公  訴  人  臺灣臺南地方法院檢察署檢察官
被      告  乙○○
選任辯護人  許世律師
            許安德律師
上列被告因詐欺案件，經檢察官提起公訴（九十七年度偵緝字第
一四０三號），本院判決如下：
    主  文
乙○○無罪。
    理  由
一、公訴意旨係以：被告乙○○能預見提供金融帳戶給他人使用
    ，即有可能供作詐欺集團掩飾或隱匿犯罪所得之財物，竟仍
    不違背其本意，基於幫助他人犯詐欺罪之不確定故意，於民
    國九十七年六月二十六日前某日，在不詳地點，將其申辦之
    佳里中山路郵局帳戶（局號：0000000、帳號000
    0000號）之存摺、金融卡及密碼等資料，交付予姓名、
    年籍不詳之詐欺集團成員供詐欺犯罪之用。嗣詐騙集團份子
    於取得上開帳戶後，即共同基於意圖為自己不法所有之犯意
    聯絡，於九十七年六月二十六日上午十時許，由自稱係陳組
    長之人，致電甲○○，佯稱甲○○已抽中衛浴設備之獎項，
    但需先繳納公證費等語，使甲○○陷於錯誤，依指示至郵局
    匯款共新臺幣八萬二千元至乙○○上開帳戶內，嗣經甲○○
    事後查證，始知受騙。因認被告乙○○涉犯刑法第三百三十
    九條第一項、第三十條第一項之幫助詐欺取財罪等語。
二、按犯罪事實應依證據認定之，無證據不得認定犯罪事實，不
    能證明被告犯罪者，應諭知無罪之判決，刑事訴訟法第一百
    五十四條第二項、第三百零一條第一項分別定有明文。又事
    實之認定，應憑證據，如未能發現相當證據，或證據不足以
    證明，自不能以推測或擬制之方法，以為裁判基礎。而認定
    不利於被告之事實，須依積極證據，茍積極證據不足為不利
    於被告事實之認定時，即應為有利於被告之認定，更不必有
    何有利之證據。另認定犯罪事實所憑之證據，雖不以直接證
    據為限，間接證據亦包括在內，然而無論直接或間接證據，
    其為訴訟上之證明，須於通常一般之人均不致有所懷疑，而
    得確信其為真實之程度者，始得據為有罪之認定，倘其證明
    尚未能達到此一程度，而有合理之懷疑存在時，致使無從形
    成有罪之確信，根據「罪證有疑，利於被告」之證據法則，
    即不得遽為不利被告之認定；又檢察官對於起訴之犯罪事實
    ，應負提出證據及說服之實質舉證責任。倘其所提出之證據
    ，不足為被告有罪之積極證明，或其指出證明之方法，無從
    說服法院以形成被告有罪之心證，基於無罪推定之原則，自
    應為被告無罪判決之諭知（有最高法院九十四年度臺上字第
    五五０九號判決、九十二年臺上字第一二八號裁判意旨可資
    參照。
三、本件公訴人認被告乙○○涉犯上開詐欺取財幫助犯行，係以
    （一）被告坦承上開帳戶存摺、金融卡均為被告申辦之供述
    ，及該帳戶之客戶基本資料。（二）證人即被害人甲○○證
    述遭詐騙集團成員之詐騙而匯款至被告上開帳戶內等語，及
    證人甲○○所提出之郵政國內匯款執據。（三）並依據現今
    銀行金融交易倚重自動櫃員機運作甚深，而使用此等服務時
    ，除需持有提款卡、存摺等物外，尚須輸入申辦帳戶者設定
    之密碼，始能利用自動櫃員機而使用該帳戶或自帳戶內提領
    款項。易言之，雖取得帳戶之提款卡，然未併同知悉提款卡
    密碼者，仍無法使用該帳戶或自該帳戶領取款項，此乃眾所
    周知之事。是若非被告自行交付前開帳戶之提款卡、存摺等
    物，並告知提款卡之密碼等資訊，衡情詐騙集團無從使用被
    告前開帳戶，並自該帳戶內提領被害人所匯入之款項。況且
    ，存摺、印鑑、提款卡均係重要物品，衡諸經驗法則，平日
    應謹慎保管，何以任由遺失？縱認被告辯稱帳戶遺失屬實，
    然何以他人會知悉其密碼？苟非被告告知金融存款帳戶之密
    碼，徵諸存戶個人財產權益之保障，專屬性甚高，衡諸常理
    ，他人當無法知悉其密碼，若非與本人有密切關係，亦不可
    能提供個人帳戶及密碼供陌生人使用甚明，準此以觀，被告
    所辯既與經驗法則有違，難資憑信，詐欺集團為確保詐騙款
    項得以保全，皆以收購他人存摺、提款卡或以偽造之身分證
    辦理存摺、提款卡之方式，取得存摺、提款卡，絕無持他人
    遺失或遭竊或遭騙之存摺、提款卡來作為匯款之用及逃避警
    方追緝之理，否則詐騙所得之款項，豈不隨時處於遭凍結之
    危險狀態？況且，詐騙集團以他人帳戶供作款項出入之帳戶
    ，衡諸常情，通常會先取得帳戶所有人之同意才使用，否則
    一旦帳戶所有人掛失，被害人匯入之款項即遭凍結無法提領
    ，帳戶所有人反可輕易辦理補發存摺、變更印鑑、密碼，將
    款項提領一空，詐騙集團自無可能冒此風險。被告所有上開
    帳戶之存摺、金融卡（密碼）等物，係被告提供予詐欺集團
    使用一節，應可認定；復依各類形式之詐欺（舉凡誑稱中獎
    繳交保證金、退稅、核對信用卡刷卡記錄、媒介賣淫、親人
    被綁架、虛設網路拍賣網站等等不一而足）利用行動電話、
    市內電話或電腦網路，且收購人頭帳戶作為詐欺工具以利行
    騙之事例，無日無時在平面、電子媒體經常報導，且警察、
    金融、稅務單位亦在各公共場所張貼防騙文宣，已為社會大
    眾所共知，另參以一般人皆可以自己名義在任何銀行設立帳
    戶，作為提、存款之用，實無需向不特定人購買帳戶，被告
    率予提供其帳戶，故其對於購得其帳戶者利用其帳戶供犯罪
    所用，應有認識。坊間報章雜誌及其他新聞媒體，對於犯罪
    集團為掩飾詐欺取財犯行，經常利用他人存款帳戶作為匯款
    帳戶，以規避執法人員之查緝，並掩飾、確保因自己犯罪所
    得之財物，已多所報導及再三披露，則依一般人之社會生活
    經驗，苟見他人不自己申請開立帳戶而蒐集不特定人之帳戶
    使用，衡情應可預見收集之帳戶乃係被利用為與財產有關之
    犯罪工具，是被告對此當無不知之理，竟仍提供上開金融帳
    戶之存摺、提款卡及密碼供該不詳人士使用，縱無具體事證
    顯示被告確有參與向被害人詐欺取財、或不法取得被害人匯
    款等犯行，然就該不詳人士嗣後將其提供之帳戶供作詐欺取
    財之用，顯不違反其本意，則可認被告有幫助他人詐欺取財
    之不確定故意等，為其論據。訊據被告固不否認至臺灣郵政
    股份有限公司新營郵局轄區○○里○○路郵局申辦局號00
    00000、帳號0000000之儲金簿及金融卡使用，
    而證人即被害人甲○○於九十七年六月二十六日上午十時許
    ，接獲詐騙集團成員電話佯稱中獎，但須繳付公證費用等語
    ，誤以為中獎而陷於錯誤，遂依詐騙集團成員指示於九十七
    年六月二十六日下午四時十分許，匯款四萬一千元至被告乙
    ○○上開郵局帳戶內，及於翌日再匯款四萬一千元入被告上
    開郵局帳戶內等情，但堅決否認有幫助詐欺之犯行，辯稱：
    該帳戶伊於九十七年六月二十五日晚間或二十六日放置在機
    車座墊下之置物箱內，因伊當天去市場補貨後，有現金二千
    元欲存入郵局帳戶內，但要存款時找不到該存簿，不知是未
    帶出或遺失又返回店內尋找，仍找不到，一直到下午確認遺
    失就打電話掛失，當時遺失有郵局存簿及第一商業銀行存簿
    ，均有打電話掛失，伊並未將郵局存簿交予他人，或詐騙集
    團成員，亦未將郵局金融卡之密碼告知他人，事後伊接到郵
    局通知表示帳戶內有錢，伊有說該帳戶內沒有錢，已協助郵
    局辦理將存摺內之款項還給被害人等語。辯護意旨並以：被
    告於九十七年六月二十六日欲前往郵局存款時發現放置在機
    車置物箱之存摺、印章均不翼而飛，被告剛開始以為忘記帶
    出，故返家尋找，但都找不到，遂於當日以電話申辦掛失，
    如果被告確將上開存摺、印章及密碼交付詐欺集團成員，又
    豈敢辦理掛失，此舉顯將自身陷於受詐欺集團成員報復之境
    ，顯與常理不合，又被害人甲○○雖遭詐騙匯款八萬二千元
    入被告申辦之郵局帳戶內，但因被告全力配合同意返還款項
    予被害人，故被害人並未受有任何損害，是公訴人所提證據
    均不足以認定被告在九十七年六月二十六日前某日，在不詳
    地點將其申辦之郵局帳戶存摺、提款卡及密碼等物交予詐騙
    集團成員，均以推測方式認定，實不足為認定被告犯罪等語
    為被告辯護。
四、經查：
（一）被告以外之人於審判外之言詞或書面陳述，除法律有規定
      者外，不得作為證據。又被告以外之人於審判外之陳述，
      經當事人於審判程序同意作為證據，法院審酌該言詞陳述
      或書面陳述作成時之情況，認為適當者，亦得為證據。當
      事人、代理人或辯護人於法院調查證據時，知有第一百五
      十九條第一項不得為證據之情形，而未於言詞辯論終結前
      聲明異議者，視為有前項之同意，刑事訴訟法第一百五十
      九條第一項及第一百五十九條之五分別定有明文。經查，
      被告對於證人即被害人甲○○於警詢時之陳述，在本院進
      行準備程序及審理程序中，就證據能力一節均表示無意見
      ，並未於本案言詞辯論終結前聲明異議，而本院審酌上開
      證人於警詢時之陳述係其於案發後就自己親身經歷之事實
      所為，依其陳述作成時之情況並無不適當，且非非法取得
      之證據，又無證據力明顯過低之情形，復經本院於審判期
      日就上開證據進行調查、辯論，依前開規定，自得為證據
      ，合先敘明。
（二）查被告於七十一年六月十八日至佳里中山路郵局申辦局號
      ０一九一三三—五、帳號：００００一九—八號之帳戶，
      此為被告所不爭執，且有臺灣郵政股份有限公司新營郵局
      於九十七年七月二十二日以營字第０七五０００八一九號
      函所附客戶基本資料附卷可證；又證人甲○○於九十七年
      六月二十六日接獲詐騙集團成員電話佯稱中獎需繳付公證
      費用等語之詐騙，而誤以為中獎，並依詐騙集團成員指示
      於九十七年六月二十六日下午四時十分許，匯款四萬一千
      元入被告上開郵局帳戶內，於九十七年六月二十七日亦匯
      款四萬一千元入被告上述郵局帳戶內等情，亦據證人甲○
      ○於警詢時陳述明確，且有證人甲○○提出之郵政國內匯
      款執據一紙，及臺灣郵政股份有限公司新營郵局以上開函
      所附被告帳戶最近交易資料均在卷可稽，並為被告所不爭
      執，自堪信為真實。雖該詐騙集團之人指示證人甲○○匯
      款之帳戶，為被告所開立，然該詐騙之人取得被告申辦上
      開帳戶之原因，容有多端，除有可能係被告個人出賣或出
      借帳戶予他人使用外，亦甚有可能係該帳戶存摺、金融卡
      遭竊、遭搶或遺失等，而輾轉流入該詐騙之人之手，從而
      ，檢察官所舉上開證據，僅能證明詐騙集團成員確曾利用
      被告申辦之上開帳戶作為犯罪使用等事實，尚難認定被告
      確有幫助詐欺取財之犯行。
（三）查被告所稱所申辦之前開佳里中山路郵局存簿、金融卡及
      第一商業銀行申辦之存簿均放置在機車座墊下內，於九十
      六年六月二十六日發現遺失後即分別向郵局、第一商業銀
      行申報掛失，事後郵局通知帳戶內有款項，被告表明非其
      所存入，而依郵局通知將帳戶內款項返回予匯款人即證人
      甲○○等情，有中華郵政股份有限公司新營郵局於九十七
      年十二月十五日以營字第０九七五００一四０二號函說明
      並附客戶歷史交易清單，及第一商業銀行佳里分行於九十
      七年十二月二十四日以一佳里字第００二０八號函所附存
      摺存款客戶資料查詢單、遺失、補發單等資料附卷可憑，
      並觀被告申辦上開佳里中山路郵局帳戶內至九十七年六月
      二十五日僅餘一元，於九十七年六月二十六日有以無摺存
      款方式存入一千元，之後即為證人甲○○於九十六年六月
      二十六日及六月二十七日均匯款四萬一千元，合計八萬二
      千元入被告申辦該帳戶內，但均未遭提領情狀，即由該帳
      戶內僅有存入款項之紀錄，而無以金融卡提領款項或臨櫃
      提款之情形，即並無詐騙集團為進行測試該存簿、密碼是
      否正確，而得以順利使用之情形存在，且在證人甲○○遭
      詐騙於六月二十六日匯款後，詐騙集團成員並未立即成功
      提領該帳戶內所詐得之款項，則詐騙集團成員是否確有掌
      握被告申辦之帳戶金融卡並知悉密碼等情，則有疑義。是
      被告所辯稱上開帳戶存簿、金融卡因放置在機車座墊下而
      遺失，且並未將金融卡密碼紀錄在存簿上，亦未告知任何
      人等語，尚非空言，難認完全無據。
（四）公訴意旨雖以詐騙集團成員為確保詐騙款項得以確保，皆
      以收購他人存摺、提款卡或以偽造之身分證件辦理存摺、
      提款卡之方式進行取得存摺、提款卡，絕無持用他人遺失
      或遭竊或遭騙之存摺、提款卡來做為匯款支用及逃避警方
      追緝之理，否則詐騙所得之款項，豈不隨時處於遭凍結之
      危險狀態，況且詐騙集團以他人帳戶供作款項出入之帳戶
      ，衡諸常情，通常會取得帳戶所有人之同意才會使用，否
      則一旦帳戶所有人掛失，被害人匯入之款項可能即遭凍結
      無法提領，帳戶所有人亦可能辦理補發存摺、變更印鑑、
      密碼，將上開款項提領一空，詐騙集團自無可能冒此風險
      等語，惟認定不利於被告之事實，須依積極證據，苟積極
      證據不足為不利於被告事實之認定時，即應為有利於被告
      之認定，更不必有何有利之證據。是公訴意旨雖陳上開內
      容，但就被告係刻意製造其存摺、金融卡遺失之假象部分
      並未舉證以實其說，且被告上開郵局帳戶並無一般詐騙集
      團成員取得帳戶進行測試之存、提款之測試行為，且被告
      於九十六年六月二十六日發現遺失後即申辦掛失，尚難認
      詐騙集團成員確有掌握被告申辦該中山路郵局存簿之印章
      或金融卡密碼之情，是依公訴意旨所提出之各項證據及所
      闡明之證明方法，無從說服本院以形成被告有罪之心證，
      依「罪證有疑、利於被告」之證據法則，即不得遽為不利
      於被告之認定。
（五）綜上，被告前開所辯既非全然無據，而有可能，自不得遽
      予推斷被告有幫助詐欺之犯行。此外，復查無其他積極證
      據證明被告涉犯公訴人所指之幫助詐欺犯行，自屬不能證
      明被告犯罪。
據上論斷，應依刑事訴訟法第三百零一條第一項，判決如主文。
本案經檢察官林朝文到庭執行職務。
中    華    民    國    98    年    1     月    6     日
                  刑事第四庭審判長法  官  林逸梅
                                  法  官  陳淑卿
                                  法  官  程克琳
以上正本證明與原本無異。
如不服本判決應於收受本判決後10日內向本院提出上訴書狀，並
應敘述具體理由。其未敘述上訴理由者，應於上訴期間屆滿後20
日內向本院補提理由書狀（均須按他造當事人之人數附繕本）「
切勿逕送上級法院」。
                                  書記官  曾美滋
中    華    民    國    98    年    1     月    6     日


司法院資訊處製作；財團法人民間司法改革基金會備份。
